臺灣高等法院刑事判決　　　　　　　　　　　　　九十三年度交上易字第二０九號
　　上　訴　人　臺灣臺北地方法院檢察署檢察官
　　被　　　告　乙○○
右上訴人因過失傷害案件，不服臺灣臺北地方法院九十二年度交易字第五五七號，中
華民國九十三年七月五日第一審判決（起訴案號：臺灣臺北地方法院檢察署九十一年
度偵字第二四四九九號），提起上訴，本院判決如左：
    主  文
原判決撤銷。
乙○○因過失傷害人，處拘役貳拾日，如易科罰金，以參佰元折算壹日。
    事  實
一、乙○○於民國（下同）九十年七月十六日下午五時四十五分許，駕駛Ｌ四—五五
    九六號自用小客車，沿臺北市○○○路○段慢車道之內側車道由南往北方向行駛
    （該路段係設有快慢車道分隔島之道路），行經接近臺北市○○○路○段三三一
    巷口前方附近時，其前方內側慢車道上停放有施工車輛佔用車道，乙○○隨即顯
    示方向燈欲變換至外側慢車道，當時乙○○前方有施工車輛停放已佔用外側車道
    ，且該施工車輛停放處鄰近敦化南路二段慢車道與敦化南路二段三三一巷巷口之
    無號誌交叉路口，斯時又為下班交通尖峰時段，外側慢車道亦有眾多車輛通行，
    為人車擁擠處所，乙○○欲變換車道時，本應注意車前狀況、減速慢行、並注意
    與外側慢車道之車輛保持安全距離，做隨時停車之準備及隨時採取必要之安全措
    施，以防止危險事故發生，按當時情節，又無不能注意之情事，乙○○竟疏未注
    意，仍以約二十公里之時速偏右行駛欲變換車道，此時適有甲○○騎乘ＨＶ九—
    四三九號重型機車沿同向在乙○○右前方之外側慢車道行駛，為閃避由路邊貿然
    起步之不詳車號之自用小客車而向左偏駛時因駕駛失控，在外側慢車道內摔倒，
    甲○○摔倒後左腳因遭機車車身壓倒致上身偏向靠近內、外車道間之車道線，左
    手外伸欲撐起，乙○○見狀未能在甲○○倒地前方煞停車輛，亦未採取偏左轉回
    內側車道讓避及延後變換車道等必要之安全措施，仍開始變換車道偏右行駛，而
    因煞避不及觸及甲○○伸出之左手臂，致甲○○之左手臂遭夾入乙○○所駕小客
    車右前車輪與輪弧間，因而受有左手（左肘）擦傷十×四公分之傷害，嗣經路人
    告知乙○○倒車，甲○○之左手始脫離。乙○○肇事後，於警員尚不知悉肇事經
    過及其身份時，在現場向據報前來處理之警員自承肇事，嗣並到案接受裁判。
二、案經甲○○訴由台北市政府警察局大安分局移送台灣台北地方法院檢察署檢察官
    偵查起訴。
    理  由
一、本件車禍發生日期為九十年七月十六日，告訴人於九十一年一月十五日向台北市
    政府警察局大安分局臥龍街派出所提出告訴，尚未逾六個月之告訴期間，合先敘
    明。
二、訊據被告乙○○否認有過失傷害犯行，辯稱告訴人係為閃避前方之併排停車車輛
    自行跌倒，其當時尚未變換車道，見狀即已煞車，並未撞及告訴人，亦未與告訴
    人身體接觸，告訴人所受之傷害與其無關，其亦無過失責任等語。惟查：
（一）本件車禍之發生經過，係被告於前揭時、地駕車沿敦化南路二段內側慢車道行
      經肇事地點時，因前方內側慢車道上停放有施工車輛佔用車道，而欲變換至外
      側慢車道，而告訴人甲○○騎乘機車沿同向在外側慢車道行駛，為閃避由路邊
      貿然起步之小客車而失控摔倒，被告見狀雖已煞車，惟告訴人之左手仍遭夾入
      被告駕駛之小客車右前車輪與輪弧間，經不詳路人告知被告倒車，告訴人之左
      手始伸出等情，業為告訴人、被告及證人李幸蓉分別供述甚詳，彼等所述情節
      ，其中除被告及證人李幸蓉供稱告訴人係因閃避併徘停放之車輛而摔倒，及告
      訴人指稱係閃避由路旁駛出之車輛而摔倒，其間略有差異外，其餘關於肇事經
      過之主要情節經核均屬相互一致，此外並有道路交通事故調查報告表、及現場
      照片可稽。又告訴人係向左摔倒後，左手外伸欲撐起時遭夾入被告所駕小客車
      右前車輪與輪弧間，因而受有左手擦傷十×四公分之傷害等事實，業據告訴人
      指訴綦詳，其所受之傷勢並有台北市立仁愛醫院出具之驗傷診斷書可稽。被告
      雖辯稱其未撞及告訴人，告訴人所受之傷勢與其無關等語。然查被告肇事後係
      由不詳路人告知指示其倒車，告訴人之左手始能伸出等情，業為被告坦承在卷
      （見偵查卷第六頁反面、原審卷第九十七頁反面），並經證人即被告當時搭載
      之乘客李幸蓉於原審中證述屬實（原審卷第九十八頁），被告亦坦承告訴人衣
      服袖子上有車子輪胎痕等情不諱（本院卷第二十一頁、及九十三年十二月七日
      審判筆錄），由此足見告訴人左手所受之擦傷確係因跌倒後遭夾入被告所駕小
      客車右前車輪與輪弧間時所造成，告訴人此部分之指訴堪認與事實相符。
（二）依卷附道路交通事故調查報告表所繪事故現場圖及現場照片所示（警卷第六頁
      、第十七頁至第二十一頁）及被告、告訴人所述情節以觀，肇事地點之敦化南
      路二段係設有快慢車道分隔島之道路，慢車道亦設有內側及外側二線車道，被
      告原本行駛於內側慢車道，告訴人則行駛於外側慢車道，被告接近肇事地點時
      ，其前方內側慢車道上停放有施工車輛已佔用內側車道，至可通行之車道寬度
      減縮，而該施工車輛停放處鄰近敦化南路二段外側慢車道與敦化南路二段三三
      一巷巷口之無號誌交叉路口，當時為下午五時四十五分許，正為下班交通尖峰
      時段，外側慢車道亦有眾多車輛通行，則被告當時之行車動線，自需由內側車
      道變換至外側慢車道，並駛經前開人車擁擠且為無號誌之交叉路口，才能繼續
      前進。又本件事故發生後警方抵達時肇事車輛均已移離現場，惟該處被告行駛
      之內側車道寬度為四公尺，告訴人行駛之外側慢車道扣除路邊停車之寬度後，
      可通行之路寬為四‧三公尺，肇事後告訴人機車在外側慢車道上留有長二‧二
      公尺之刮地痕，該刮地痕之起、迄點距內、外側慢車道之車道線（白虛線）分
      別約一‧二公尺及一‧四公尺，而告訴人倒地後左腳壓在機車車身下方，故由
      告訴人最後倒地位置機車刮地痕與車道線之距離、及告訴人倒地時之姿勢估算
      ，被告所駕小客車與告訴人左手接觸之位置應在內、外側車道中間車道線附近
      ，就此相關位置以觀，被告當時顯然已經偏右往外側慢車道方向行駛，而非仍
      在內側慢車道內直線行進。另查被告於案發當日接受交通警員調查時，即陳稱
      ：「... 於是打右側方向燈，且右側無其他車輛後，便緩慢變換至外側車道，
      至肇事地點... 」等語，有交通事故談話紀錄表可按（警訊卷第十四頁。被告
      此部分之陳述係在案發後未久所為，尚無機會就法律上利害關係做深切之考量
      ，復與前述現場跡證吻合，自具有較為可信之特別情況，並為被告當時之行車
      狀況及有無過失責任之證明所必要，依刑事訴訟法第一百五十九條之二規定，
      得為證據。），益證被告當時已開始變換車道偏右行駛，被告嗣後辯稱其尚未
      開始變換車道乙節自無可採。而被告當時之時速約為二十公里，亦據被告於警
      訊中供認在卷（警訊卷第三頁）。再查告訴人指稱係倒地後約四、五秒左手始
      遭被告之車輛夾入，又告訴人之機車留有長二‧二公尺之刮地痕，已如前述，
      可見告訴人之機車倒地後並非立即處於停止狀態，而係經過相當時間向前滑行
      二‧二公尺才停止，而被告及證人李幸蓉均陳稱目擊告訴人摔倒之經過，更可
      見被告在開始變換車道偏右行駛時，應已看見告訴人在其右前方外側車道行駛
      之狀況，而且自告訴人摔倒迄停止時止，被告應有合理之反應時間。復查依道
      路交通事故調查報告表之事故現場圖及現場照片所見，被告所駕之小客車並未
      遺留煞車痕，則被告辯稱其見到告訴人倒地後立即煞車乙節，亦難認與事實相
      符。綜前所述，本件車禍係因被告欲變換車道時，疏未注意車前狀況、減速慢
      行、並未注意與外側慢車道行駛之告訴人車輛保持安全距離，做隨時停車之準
      備及隨時採取必要之安全措施，仍以約二十公里之時速偏右行駛變換車道，致
      其發現告訴人在其右前方外側慢車道內摔倒後，未能立即在告訴人倒地前方煞
      停車輛，亦不及採取偏左轉回內側車道讓避及延後變換車道等必要之安全措施
      ，因而觸及告訴人之左手臂，致告訴人之左手臂夾入右前車輪與輪弧間而受傷
      之事實，已極為灼然。
（三）按「行經彎道、坡路、狹路、狹橋、隧道、泥濘或積水道路、無號誌之交岔路
      口、道路修理地段或行近工廠、學校、醫院、車站、會堂、娛樂、展覽、競技
      等公共場所出、入口及其他人車擁擠處所，或因雨霧致視線不清或道路發生臨
      時障礙時，均應減速慢行，作隨時停車之準備。」，「汽車行駛時，駕駛人應
      注意車前狀況及兩車併行之間隔，並隨時採取必要之安全措施。」，「在快慢
      車道間變換車道時，應讓直行車先行，並注意安全距離。」，道路交通安全規
      則第九十三條第一項第二款、第九十四條第三項、第九十七條第五款分別定有
      明文。此均為被告駕駛汽車時應注意之事項，按當時情節又無不能注意之情事
      ，其竟違反上開注意義務，致肇事端，自應負過失責任。本件經檢察官就肇事
      責任送鑑定及覆議結果，臺北市車輛行車事故鑑定委員會鑑定意見為：「一、
      乙○○（被告）駕駛Ｌ四—五五九六號自小客車：涉嫌駕駛疏忽。二、甲○○
      駕駛ＨＶ九—四三九號重機車：涉嫌駕駛失控。」，台北市政府交通局之覆議
      意見亦為：「一、甲○○駕駛ＨＶ九—四三九號重機車：駕駛失控。二、乙○
      ○駕駛Ｌ四—五五九六號自小客車：駕駛疏忽。」，有臺北市車輛行車事故鑑
      定委員會九十二年三月三日北鑑審字第○九二三○○○一二○○號鑑定意見書
      （偵查卷第十頁至第十三頁）、及九十二年四月二十五日北市交鑑意字六０六
      五號臺北市車輛行車事故鑑定案件覆議意見書（偵查卷第二十三頁至第二十五
      頁）可參。告訴人所受之前開傷害，與被告之過失行為有相當因果關係，被告
      之犯行應堪認定。被告否認有過失傷害犯行之辯解自不足採。
（四）該由路邊貿然起步進入車道導致告訴人需緊急閃避之不詳車輛駕駛人，就本件
      車禍之發生雖亦有過失責任，另告訴人因閃避該車輛而駕駛失控摔倒，本身固
      亦有過失，惟既與被告之過失行為併合為本件車禍之發生原因，被告之過失責
      任仍不因之而解免。證人李幸蓉於原審所為之其餘證言內容，亦不足資為有利
      於被告之論據。至於被告另主張告訴人於台北市車輛行車事故鑑定委員會為不
      實之陳述，並聲請調閱告訴人在該鑑定委員會陳述之錄音帶。惟查本院係就卷
      存有證據能力並經合法調查之證據資料予以綜合判斷，並非以告訴人在前開鑑
      定委員會中之陳述做為證據資料，亦非以前開鑑定及覆議意見作為認定被告過
      失犯行之主要證據，無論告訴人在前開鑑定委員會陳述之實際內容如何，均與
      前開論斷不生影響，自無調取該錄音帶之必要。
（五）綜上所述，本案事證明確，被告之犯行應堪認定。
三、核被告所為，係犯刑法第二百八十四條第一項前段之過失傷害罪。被告肇事後，
    於警員尚不知悉肇事經過及其身份時，在現場向據報前來處理之警員自承肇事，
    有是否自首調查報告表可憑（警卷第十六頁），嗣並到案接受裁判，核與自首之
    要件相符，應依法減輕其刑。
四、原判決未就全案證據資料詳加審酌，遽為被告無罪之判決，自有未洽。檢察官提
    起上訴，指摘原判決不當，為有理由，應由本院將原判決撤銷，另為適法之判決
    。爰審酌被告素行良好，本件過失情節尚非嚴重，告訴人所受之傷勢亦屬輕微，
    且告訴人本身及該不明車輛之駕駛人亦有過失，被告肇事後即協助將告訴人送醫
    ，惟因雙方對於肇事責任歸屬及和解金額認知之差距，迄今仍未與告訴人成立和
    解等一切情狀，量處如主文第二項所示之刑，並諭知易科罰金之折算標準，以示
    儆懲。
五、公訴意旨另認告訴人因被告之前開過失受有左肩擦傷、左腳擦傷之傷害。惟查告
    訴人左肩之傷勢係其跌到時造成，左腳之傷勢係遭機車壓到造成，僅左手臂部分
    之傷勢係因夾入被告車前輪胎與輪弧間所造成等情，業據告訴人自行陳明在卷（
    本院卷第二十三頁），且告訴人摔倒後左腳被壓在機車車身下方，其左肩部分又
    未遭夾入或與被告之汽車發生碰撞，故告訴人左肩、及左腳之擦傷顯非被告所造
    成，與被告之前開過失行為自無相當因果關係可言，惟此與公訴人起訴之前開有
    罪部分有實質上一罪關係，自不另為無罪之諭知。
六、又告訴人於原審另提出台北市立仁愛醫院（下稱仁愛醫院）之診斷證明書（原審
    卷第六十二頁），指稱其受有左側尺神經病變之傷害。經查：(1)仁愛醫院於案發
    當日出具之驗傷診斷書（警卷第八頁）、及九十二年十一月二十七日之診斷證明
    書（原審卷第六十一頁），僅記載告訴人左肩、左手、及左腳（診斷證明書記載
    為左肩、左肘、左膝）擦傷，及於九十年七月十六日急診檢查治療、同年七月二
    十一日門診追蹤，並無其他傷勢及病情之記載。至於仁愛醫院九十三年三月二十
    六日北市仁醫歷字第○九三六○二四三八○○號函雖稱：「二、病患吳君於九十
    年七月二十六日到本院急診就醫，主訴車禍受傷，當時肢體有多處擦挫傷，並主
    訴左手第三、四、五指麻，急診醫生懷疑有左側尺神經病變，在給予Ｘ光檢查及
    傷口處理，於當日由急診返家休養。九年七月二十一日及七月二十八日門診追蹤
    治療。病患於九十二年十一月二十日到本院門診，主訴二年前左肘受傷，至今無
    法完全彎曲，且第四、五指麻，臨床檢查發現是左側尺神經病變，便安排左上肢
    神經肌電圖檢查（九十二年十一月二十日）證實是左側尺神經病變，因病患主訴
    已懷孕五個月，故無法給予藥物治療，最後一次門診追蹤是九十二年十一月二十
    七日。尺神經病變大多數與肘部受傷有關，症狀有第四、五指麻，厲害者手部肌
    肉萎縮，手指無法完全併攏手部無力，最後產生所謂的鷹爪手。上肢的前臂部手
    ，尤其手部功能較差，但不致如同斷肢（原函載為『段肢』）殘廢般。」等語（
    原審卷第七十頁）；而原審法院再就告訴人之相關病情、及前函所述急診醫師懷
    疑有左側尺神經病變之理由、及當日Ｘ光檢查結果等情向仁愛醫院查詢結果，據
    該院九十三年四月二十三日北市仁醫歷字第○九三六○三三八一○○號函明確覆
    稱：「二、由九十年七月二十一日及二十八日之門診檢查，主要為換藥及藥物治
    療，無法診斷左側尺神經病變，因為沒有尺神經病之症狀，病人九十年急診及門
    診都沒有診斷尺神經病變九十二年十一月二十七日神經外科門診才有此一診斷，
    但是沒有繼續門診追蹤，無法斷定目前情況，此病患並沒有接受其他神經檢測，
    如有需要應接受其他神經傳導檢查，才能斷定急診Ｘ光檢查正常。」（原審卷第
    八十二頁）。由此可見，仁愛醫院前開九十三年三月二十六日函所謂「急診醫生
    懷疑有左側尺神經病變」部分之敘述，實際上並無任何醫學上之確切診斷及檢查
    可資證明，而且告訴人於案發當年（九十年）之急診及數次門診追蹤亦均未有左
    側尺神經病變之診斷。(2)告訴人於車禍後另於九十年八月二十九日至中央健康保
    險局台北聯合門診中心夜間門診外科就醫一次，據該日病歷記載其主訴一個月前
    因意外，至左上肢受傷，醫師診斷後以肌肉鬆弛，消炎止痛、消腫等口服藥治療
    ，亦有該聯合門診中心九十三年四月六日健保北聯保字第○九三○○○○六三○
    號函及所附之病歷影本可憑（原審卷第七十五頁至第七十七頁），亦無告訴人當
    時受有左側尺神經病變之診斷。(3)綜上所述，告訴人事後雖經診斷為左側尺神經
    病變，然距離案發時已相隔二年四月有餘，自屬不能證明與被告前開過失犯行有
    相當因果關係，無從歸責於被告，併此指明。
據上論斷，應依刑事訴訟法第三百六十九條第一項前段、第三百六十四條、第二百九
十九條第一項前段、刑法第二百八十四條第一項前段、第六十二條、罰金罰鍰提高標
準條例第一條前段、第二條，判決如主文。
本案經檢察官羅榮乾到庭執行職務。
中　　　華　　　民　　　國　　九十三　　年　　 十二 　　月　　二十一　　日
                              臺灣高等法院交通法庭
                                  審判長法  官  黃  瑞  華
                                        法  官  王  淑  滿
                                        法  官  宋      祺
右正本證明與原本無異。
不得上訴。
                                        書記官  蔡  慧  娟
中　　　華　　　民　　　國　　九十三　　年　　 十二 　　月　　二十三　　日
附錄：本案論罪科刑法條全文
刑法第二百八十四條第一項前段
因過失傷害人者，處六月以下有期徒刑、拘役或五百元以下罰金，致重傷者，處一年
以下有期徒刑、拘役或五百元以下罰金。
